臺灣臺中地方法院民事判決　94年度訴字第594號
原　　　告　中華商業銀行股份有限公司
法定代理人　高繁雄
訴訟代理人　楊盤江　律師
複代理人　　薛　梁　律師
被　　　告　郭育甫
被　　　告　羅益家
訴訟代理人　羅新興
訴訟代理人　張德欽
當事人間塗銷所有權移轉登記等事件，本院於94年11月28日言詞
辯論終結，判決如下：
    主    文
原告之訴駁回。
訴訟費用由原告負擔。
    事實及理由
壹、程序方面：
    本件被告經合法通知，均未於言詞辯論期日到場，核無民事
    訴訟法第386條各款所列情形，爰依原告之聲請，由其一造
    辯論而為判決。
貳、實體方面：
一、原告方面：
  (一)訴外人品昌國際有限公司（以下簡稱品昌公司）以被告郭育
    甫為連帶保證人，於民國（下同）93年8月18日向原告借款
    新台幣（下同）3,000,0 00元，詎訴外人品昌公司於93年11
    月17日發生退票之情事，旋即未依約還款，雖經原告催討均
    置之不理，目前尚結欠原告本金1,634,000元及其利息，經
    原告聲請鈞院對訴外人品昌公司及被告郭育甫核發93年促字
    第70447號支付命令在案。詎被告郭育甫為逃避連帶保證責
    任，於93年11月22日將其所有坐落台中市○○區○○段806
    地號、面積2230平方公尺、權利範圍635/100 000之土地及
    其上建物，建號3579即門牌號碼台中市西屯區○○區○路58
    巷33弄33號5樓之8，權利範圍全部及共同使用部分，建號36
    22，面積2140.03平方公尺，權利範圍119/10000（以下簡稱
    系爭不動產）以買賣為原因，於93年12月1日辦妥所有權移
    轉登記予被告羅益家。被告郭育甫於將受強制執行之際，以
    訂立虛偽買賣契約之方式以遂其脫產之目的，將系爭不動產
    移轉登記予被告羅益家，依民法第87條第1項前段其買賣為
    無效，以買賣為登記原因之所有權移轉登記亦為無效，應予
    塗銷，其所有權仍屬被告郭育甫所有，因被告羅益家主張為
    系爭不動產之所有權人，故原告有必要提起確認買賣關係不
    存在之訴，同時原告得依民法第242條之規定代位被告郭育
    甫請求被告羅益家塗銷所有權移轉登，爰先位聲明求為判決
    ：確認被告郭育甫與羅益家間就系爭不動產於93年11月22日
    所為買賣關係不存在；被告羅益家應就系爭不動產於93年12
    月1日以買賣為原因所為之所有權移轉登記予以塗銷。
  (二)如鈞院審理結果認為被告間之買賣契約行為暨所有權移轉登
    記行為非屬通謀虛偽意思表示時，則本件合於民法第244條
    第1項、第2項之情形，本件被告間之移轉行為固登記為買賣
    ，本件主債務人品昌公司之借款已未依約清償，被告郭育甫
    除系爭不動產外，已無其他財產可供清償，其將系爭不動產
    過戶予被告羅益家，將使其本身陷於無資力致原告之債權不
    能受償之虞，原告得依民法第244條第4項之規定，訴請塗銷
    登，並備位聲明求為判決：被告郭育甫與羅益家間就系爭不
    動產於93年11月22日所為之買賣契約行為暨所有權移轉登記
    行為應予撤銷；被告羅益家應就系爭不動產於93年12月1日
    以買賣為原因所為之所有權移轉登記予以塗銷。
  (三)對被告抗辯之陳述：
  1.被告羅益家雖提出匯款單據為憑，但匯款原因可能為投資、
    還款或其他原因，匯款單據不能證明訴外人羅新興曾借款予
    訴外人品昌公司。又品昌公司所簽發之13紙支票，面額合計
    為1,200,000元，並不含利息，且除1紙面額200,000元外，
    其餘均非以萬元為單位，顯非用以償還借款；且由被告郭育
    甫及訴外人郭育廷、陳品丞背書，而未由品昌公司之法定代
    理人謝碧鑾背書，違反常理，應係臨訟才簽發。足見系爭買
    賣應屬虛偽。
  2.被告羅益家辯稱辦理所有權移轉登記後，已向合作金庫辦理
    債務人變更云云，惟依土地及建物登記簿謄本所載債務人仍
    為被告郭育甫並未變更，則被告羅益家並未承受被告郭育甫
    之抵押債務，故被告間之買賣縱非虛偽，其先有債務後移轉
    所有權之抵償行為，依最高法院51年台上字第3528號判例之
    意旨，仍屬無償行為，原告得依244條第1項之規定撤銷。
  3.按債權人如以不相當之對價取得債務人之財產，雖屬有償行
    為，其他債權人仍得依民法244條第2項規定撤銷其詐害行為
    。訴外人羅新富即被告羅益家之子亦為品昌公司向原告借款
    之連帶保證人，被告羅益家復主張其另一子羅新興借款予品
    昌公司，品昌公司交付之支票已退票並拒絕往來，則被告羅
    益家明知品昌公司無資力清償及被告郭育甫擔任品昌公司連
    帶保證人之情，且被告郭育甫除系爭不動產外已無其他財產
    足供清償債務，被告郭育甫以不相當之對價移轉所有權予被
    告羅益家縱認有償，其行為亦有害於原告之債權，原告得依
    民法第244條第2項規定撤銷其買賣行為及所有權移轉行為並
    塗銷登記。
二、被告方面：
  (一)被告郭育甫經合法通知，未於言詞辯論期日到庭，亦未提出
    書狀作何聲明或陳述。
  (二)被告羅益家經合法通知，未於最後言詞辯論期日到庭，惟據
    其前到庭及具狀辯稱：被告郭育甫、羅益家於93年11月22日
    就系爭不動產所為之買賣，係有償之買賣行為，非通謀虛偽
    之意思表示。被告羅益家之子羅新興於93年5月18日、5月19
    日、8月27日分別出借400,000元予訴外人品昌公司，合計1,
    200,000元，並由品昌公司簽發同額經被告郭育甫背書之支
    票13紙交予訴外人羅新興，詎前開借款支票遭退票，不獲兌
    現，訴外人羅新興即向品昌公司及背書人被告郭育甫追，被
    告郭育甫及其母陳品丞出面解決，雙方協議，就被告郭育甫
    所有系爭不動產原於訴外人合作金庫銀行股份有限公司（以
    下簡稱合作金庫）設定本金最高限額2,760,000元之借款餘
    額2,000,000元由訴外人羅新興承受，利息由羅新興繳付，
    加上前開借款1,200,000元做價抵償，故系爭房地買賣之價
    金，合計3,200,000元。系爭不動產由訴外人羅新興與被告
    郭育甫及其母陳品丞協議承受，並由羅新興指定移轉登記予
    被告羅益家，於移轉登記後並向合作金庫辦理抵押權承受變
    更義務人及債務人，惟合作金庫受理後，稱系爭不動產已遭
    原告假處分而無法辦理，但上開2,000,000元之貸款餘額利
    息按月仍由被告羅益家及訴外人羅新興繳付。系爭不動產之
    買賣確有支付價金之實，並非如原告所稱無支付對價，為虛
    謀虛偽之意思表示，被告羅益家就被告郭育甫擔任訴外人品
    昌公司與原告間借貸之連帶保證人並不知情，被告羅益家為
    善意承受系爭不動產，應受保障，並聲明求為判決如主文所
    示。
三、本件原告主張：訴外人品昌公司於93年8月18日，以被告郭
    育甫為連帶保證人，向原告借款3,000,000元，嗣被告郭育
    甫於93年11月22日，將其所有系爭不動產，以買賣為原因登
    記予被告羅益家，並於同年12月1日完成所有權移轉登記等
    情，為被告羅益家所不爭執，並有原告所提之放款借據、支
    付命令、系爭不動產登記謄本等為證，堪信為真實。
四、本件主要之爭執點，應在於為被告間於93年11月22日就系爭
    不動產所為買賣之債權行為及據以辦理所有權移轉登記之物
    權行為是否為通謀虛偽意思表示？被告間就系爭不動產所為
    買賣之債權行為及移轉所有權之物權行為是否有害原告之債
    權？經查：
  (一)先位聲明部分：
  1.按第三人主張表意人與相對人通謀而為虛偽意思表示者，該
    第三人應負舉證之責；又民事訴訟如係由原告主張權利者，
    應先由原告負舉證之責，若原告先不能舉證，以證實自己主
    張之事實為真實，則被告就其抗辯事實即令不能舉證，或其
    所舉證據尚有疵累，亦應駁回原告之請求。又原告對於自己
    主張之事實（即起訴事實）已盡證明之責後，被告對其主張
    ，如抗辯其不實，並提出新事實而為反對之主張者，則原告
    對其反對之主張，亦應負證明之責，此乃舉證責任分擔之原
    則；而原告於抗辯事實若無確實證明方法或僅以空言爭執者
    ，當然認定其抗辯事實之非真正，而應為原告不利益之裁判
    ，最高法院48年台上字第29號、17年度上字第917號、18年
    度上字第2855號判例及72年度台上字第1036號、74年度台上
    字第2143號判決意旨均足供參照。
  2.本件原告就其主張被告間系爭不動產買賣之債權行為及所有
    權移轉登記之物權行為係通謀虛偽意思表示部分，原告僅以
    被告羅益家提出之匯款單據不能證明有借款予訴外人品昌公
    司及品昌公司簽發由被告郭育甫背書之支票係臨訟簽發為由
    而推論被告間就系爭不動產所為買賣之債權行為及所有權移
    轉登記之物權行為係通謀虛偽意思表示云云，乃屬原告單方
    推測之想法，且所指訴外人品昌公司簽發經被告郭育甫背書
    之支票係臨訟簽發乙事，並非真實（詳如後述），則原告就
    其此部分之主張既未另能舉證以實其說，依前揭說明，已難
    認其此部分之主張為真實。
  3.次查，被告羅益家辯稱因其子訴外人羅新興借款1,200,000
    元予訴外人品昌公司，並由品昌公司簽發支票13紙，由被告
    郭育甫背書後交付予羅新興，因支票退票，故由羅新興與被
    告郭育甫及其母陳品丞協議，以借款1,200,000元及由羅新
    興承受系爭不動產設定之抵押債務餘額2,000,000元，合計
    3,200,000元作為買賣價金，並由羅新興指定將系爭不動產
    移轉登記予被告羅益家等情，已據被告提出原告不表爭執之
    匯款回條3紙、支票13紙、退票理由單6紙、土地及建築改良
    物買賣所有權移轉契約2份為證，均核與被告所辯之情節相
    符。
  4.原告雖主張匯款單據不能證明訴外人羅新興有借款予品昌公
    司之事實，惟訴外人羅新興持有品昌公司所簽發，經被告郭
    育甫背書之支票13紙，為原告所不爭執，則訴外人羅新興自
    得本於票據之法律關係對被告郭育甫主張有1,200,000元之
    票據債權存在，且此票據上權利，持票人無須證明其原因關
    係存在即可單獨行使之，故被告郭育甫對訴外人羅新興負有
    此1,200,000元債務之事實，自堪認定，原告主張亦無從為
    其有利之認定。
  5.原告又主張訴外人羅新興提出之13紙支票係臨訟簽發云云，
    惟依被告羅益家提出之支票及退票理由單所示，其中付款人
    為中華商業銀行、發票日為93年11月18日及同年月21日之支
    票2紙，付款人為台新國際商業銀行民權分行、發票日為93
    年11月29日、同年12月27日之支票2紙及付款人為中興商業
    銀行台中分行、發票日為93年12月12日、94年1月12日之支
    票2紙，均於發票日當日或翌日或2日後即經提示因存款不足
    而退票，有被告羅益家提出之前揭支票及退票理由單可憑，
    足證訴外人羅新興係於支票發票日前即已取得支票，況部分
    支票之退票日期尚在原告對被告郭育甫取得本院核發之支付
    命令之前（支付命令於93年12月15日核發），益證上開支票
    並非被告等人臨訟始為製造之證據。
  6.又被告羅益家辯稱由訴外人羅新興承受被告郭育甫之抵押債
    務並由被告羅益家及訴外人羅新興繳付利息等情，復據被告
    羅益家提出放款繳款存根為證，原告就被告提出之證據並不
    表爭執，再參酌被告提出之系爭不動產買賣所有權移轉契約
    中亦明確記載：「他項權利情形：買受人願承受」等文字，
    亦核與被告羅益家所辯相符。按被告間就系爭不動產所為買
    賣契約，既以被告郭育甫對訴外人羅新興之債務抵償，並由
    被告羅益家及訴外人羅新興就承擔之抵押債務加以清償，被
    告間買賣及移轉所有權之行為，均合乎一般買賣交易之情形
    ，原告空言主張被告間就系爭不產之買賣交易係屬通謀虛意
    思表示，自無可採。
  7.綜上，被告間就系爭不動產之買賣既為真實，而無通謀虛偽
    意思表示之行為。則原告依民法第87條及第242條之規定，
    請求確認被告間就系爭不動產於93年11月22日所為買賣關係
    不存在；被告羅益家應就系爭不動產於93年12月1日以買賣
    為原因所為之所有權移轉登記，予以塗銷，即無理由，應予
    駁回。
  (二)備位聲明部分：
  1.按債權人依民法第244條規定，撤銷債務人所為之有償行為
    或無償行為者，須具備下列之條件，(1)為債務人所為之法律
    行為(2)其法律行為有害於債權人(3)其法律行為係以財產權為
    目的(4)如為有償之法律行為，債務人於行為時，明知其行為
    有害於債權人，受益人於受益時，亦明知其事情；再債務人
    所為之有償行為，於行為時明知有損害於債權人之權利者，
    以受益人於受益時亦知其情事者為限，債權人得聲請法院撤
    銷之。但明知之事實對於債權人為有利，應由主張其事實存
    在之債權人負舉證責任，不能僅以推定之詞資為不利於債務
    人之判斷，最高法院42年台上字第323號判例、44年度台上
    字第1032號裁判亦可供參照。
  2.原告主張如認被告間之買賣契約，暨其所有權移轉登記行為
    ，非屬通謀虛偽意思表示，惟依土地及建物登記簿謄本所載
    ，債務人仍為被告郭育，被告羅益家並未承受被告郭育甫之
    債務，該債權及物權行為應屬無償行為且有害於原告，告得
    依民法第244條第1項之規定撤銷被告間之債權及物權行為等
    語。惟被告間就系爭不動產之買賣乃為真實，且系爭不動產
    之買賣價金係以訴外人羅新興對被告郭育甫之1,200,000元
    債權抵償，並由被告羅益家承受被告郭育甫之抵押債務2,00
    0,000元，已如前述，即系爭不動產之買賣及移轉所有權係
    具有對價之關係，應屬有償行為，縱認被告羅益家未承受被
    告郭育甫之抵押債務，仍具有1,200,000元之對價關係，原
    告主張被告間之買賣係屬無償行為，自無可採。至原告所舉
    最高法院51年台上字第3528號判例係指於債權存在後再另為
    一無償之抵押權設定行為，其原有之債權並不消滅且更取得
    抵押權之保障，與本件係以債權抵付買賣價金，原告之債權
    即屬消滅之情形不同，自無從援用作為認定被告間就系爭不
    動產之買賣為無償行為之依據。
  3.原告另主張依民法第244條第2項之規定撤銷被告間就系爭不
    動產買賣之債權及物權行為，依前揭說明須以債務人所為之
    有償行為，於行為時明知有損害於債權人之權利者，且受益
    人於受益時亦知其情事為限。原告就被告間就系爭不動產買
    賣為債權及物權行為時，被告羅益家已知悉被告郭育甫積欠
    原告債務之事實，並未舉證證明之，且被告郭育甫出賣系爭
    不動產取得之對價為免除1,200,000元票據債務，並免除2,0
    00,000元之抵押債務，對被告郭育甫而言，其整體財產並無
    減少，對其債權人而言並無損害之情事，揆諸前開說明，亦
    難認原告主張依民法第244條第2項之規定，請求撤銷被告間
    就系爭不動產買賣所為之債權及物權行為，與該條規定之構
    成要件相符。是原告主張依民法第二百四十四條之規定，為
    本件預備請求，亦無理由。
  4.從而，原告主張依民法第244條第1、2、4項起訴，並請求撤
    銷被告間就系爭不動產於93年11月22日所為之買賣行為及同
    年12月1日所為所有權移轉登記之行為應予撤銷；被告羅益
    家應就系爭不動產於93年12月1日以買賣為原因所為之所有
    權移轉登記，予以塗銷，亦屬無據，應予駁回。
五、本件判決之基礎已臻明確，兩造其他攻擊防禦方法，均與判
    決結果無影響，爰不一一贅述，併此敘明。
六、訴訟費用負擔之依據：民事訴訟法第78條。
中    華    民    國    94    年    12    月    19    日
                  民事第三庭    法  官  陳文爵
正本係照原本作成。
如對本判決上訴，須於判決送達後20日內向本院提出上訴狀。
中    華    民    國    94    年    12    月    20    日
                                書記官  王美珍